【裁判字號】    90,台上,5948
【裁判日期】    900927
【裁判案由】    違反槍砲彈藥刀械管制條例
【裁判全文】
最高法院刑事判決                                九十年度台上字第五九四八號
    上  訴  人  甲○○
右上訴人因違反槍砲彈藥刀械管制條例案件，不服台灣高等法院中華民國八十八年七
月二十九日第二審判決（八十八年度上訴字第二○九八號，起訴案號：台灣桃園地方
法院檢察署八十七年度偵字第一八八一四號），提起上訴，本院判決如左：
    主  文
原判決撤銷，發回台灣高等法院。
    理  由
本件原判決認定上訴人甲○○於民國八十五年二月間，在台北縣中和市○○街啟昌汽
車修理廠內，未經許可，同時製造可發射子彈具有殺傷力之土造鋼管手槍一枝及具有
殺傷力之子彈七發。製造完成後，藏放於其所有之小客車內而持有之，經警於八十七
年十一月二十日查獲等情。因而撤銷第一審判決，改判論處上訴人未經許可，持有可
發射子彈具有殺傷力之土造鋼管手槍（累犯）罪刑。固非無見。
惟查：(一)製造槍、彈而持有之，其持有行為乃製造行為之當然結果，應為製造行為所
吸收，不另論以持有罪。原判決理由謂上訴人製造槍、彈後，繼續予以持有，迄槍砲
彈藥刀械管制條例修正公布（八十六年十一月二十四日）後之八十七年十一月二十日
始被查獲，「依繼續犯之觀念，直接適用新法之槍砲彈藥刀械管制條例第十一條第四
項及第十二條第四項之規定」，復以「製造與持有間，係階段性行為，有吸收關係，
依重罪吸收輕罪之原則，僅論以新法第十一條第四項之持有槍枝罪、舊法第十一條第
一項之製造子彈罪」，並依想像競合犯之規定「從較重之新法第十一條第四項之持有
槍枝罪處斷」（見原判決第四面第七行至第十七行）。其法律上之見解自有可議；且
將想像競合犯之一行為強予割裂為二，分別比較行為時法與裁判時法之適用，尤嫌欠
洽。又其理由謂上訴人「製造槍枝及子彈之犯罪時間係在舊法時期，比較新舊法結果
……均以舊法之處罰較輕……自應依刑法第二條第一項但書之規定，適用舊法第十條
第一項、第十一條第一項之規定」（見原判決第三面第二行至第六行），亦與前開論
敘及其主文宣示相互齟齬，同有判決適用法則不當及所載理由矛盾之違法。倘認上訴
人製造槍、彈罪應適用修正前槍砲彈藥刀械管制條例論處，其關於保安處分部分，依
從新從輕原則，能否依現行槍砲彈藥刀械管制條例第十九條第一項規定宣告強制工作
，允宜再事探求。(二)原判決認定上訴人製造之子彈共七發，均經警查獲扣案。而依內
政部警政署刑事警察局鑑驗通知書記載：「送鑑土製子彈七顆……經採樣二顆實際試
射，均可擊發，認均具殺傷力。」（見台灣台北地方法院檢察署八十七年度偵字第二
四五六七號偵查卷第二十一頁）。則其中二發子彈既於鑑定試射時擊發，似已滅失，
所餘彈殼亦不復有子彈之性能，自非違禁物。乃原判決猶認「子彈七顆，為違禁物」
，宣告全部予以沒收，併有違誤。(三)起訴書以上訴人係犯（修正後）槍砲彈藥刀械管
制條例第八條第一項製造鋼筆手槍罪嫌及第十二條第一項製造子彈罪嫌，提起公訴。
原判決變更起訴法條，論以修正後同條例第十一條第四項持有可發射子彈具有殺傷力
之土造鋼管手槍罪，及修正前同條例第十一條第一項製造子彈罪，依想像競合之例，
從較重之前罪處斷。但稽之原審審判筆錄，原審審判長於審判期日僅告知上訴人關於
起訴書記載之罪名（見原審卷第三十三頁），但未再告知其所變更之罪名，遽行判決
，無視被告防禦權行使之適切維護，程序踐行亦難謂為適法。上訴意旨指摘原判決違
背法令，尚非全無理由，應認有撤銷發回更審之原因。
據上論結，應依刑事訴訟法第三百九十七條、第四百零一條，判決如主文。
中      華      民      國     九十     年      九      月    二十七    日
                              最高法院刑事第五庭
                                  審判長法官  紀  俊  乾
                                        法官  黃  正  興
                                        法官  劉  介  民
                                        法官  陳  東  誥
                                        法官  張  春  福
      右正本證明與原本無異
                                              書  記  官
中      華      民      國     九十     年      十      月      二      日


司法院資訊處製作；財團法人民間司法改革基金會備份。
